臺灣高等法院臺中分院刑事判決
111年度交上訴字第1531號

上  訴  人  臺灣臺中地方檢察署檢察官
被      告  劉紹球


上列上訴人因被告過失致死案件，不服臺灣臺中地方法院111年
度交訴字第3號中華民國111年5月4日第一審判決（起訴案號：臺
灣臺中地方檢察署110年度調偵字第147號、第148號），提起上
訴，本院判決如下：
    主  文
原判決撤銷。
己○○汽車駕駛人，無駕駛執照駕車、酒醉駕車，因過失致人於死
，處有期徒刑貳年。
    犯罪事實
一、己○○於民國110年4月30日23時至24時許，飲用啤酒1瓶後，
    於隔日（5月1日）4時40分許，無照駕駛車牌號碼000-0000
    號自用小客車，沿臺中市東勢區東關路7段由北往南方向行
    駛，同日凌晨4時48分許，行經上開道路與正二街T字型交岔
    路口處時，本應注意汽車行駛至交岔路口，其行進應遵守燈
    光號誌；閃光黃燈表示「警告」，車輛應減速接近，注意安
    全，小心通過，以避免危險之發生，而當時天候晴、晨間光
    線、柏油路面乾燥、無障礙或其他缺陷，視距良好，依其智
    識、能力並無不能注意之情事，竟疏未注意減速接近、注意
    安全，貿然未減速注意安全小心通過，駛向前開交岔路口，
    欲通過路口繼續往南方向直行。適有行人陳文妹，推動裝有
    衣物之兒童推車，自東西向車道即正二街東向車道內、未緊
    靠路旁、逆向朝西南方向往交岔路口前進，沿正二街分向限
    制線行走至己○○所駕駛車輛行駛之南向道路上，致己○○所駕
    駛上述自用小客車之左前車頭，撞擊陳文妹，使陳文妹受有
    頭部外傷、右側肢體多重撕裂傷及開放性骨折、胸廓骨折變
    形併血胸，致創傷性休克併呼吸衰竭死亡。己○○旋於犯罪被
    發覺前，留待肇事地點等候處理警員到場，經測得吐氣所含
    酒精濃度為每公升0.17毫克，並自首表示願意接受裁判。
二、案經臺灣臺中地方檢察署（下稱臺中地檢署）檢察官自動檢
    舉及臺中市政府警察局東勢分局報告臺中地檢署檢察官偵查
    起訴。
    理  由
一、證據能力
  ㈠刑事訴訟法第159條之5規定：「被告以外之人於審判外之陳
    述，雖不符前四條之規定，而經當事人於審判程序同意作為
    證據，法院審酌該言詞陳述或書面陳述作成時之情況，認為
    適當者，亦得為證據。」、「當事人、代理人或辯護人於法
    院調查證據時，知有第159條第1項不得為證據之情形，而未
    於言詞辯論終結前聲明異議者，視為有前項之同意。」其立
    法意旨在於傳聞證據未經當事人之反對詰問予以核實，原則
    上先予排除，惟若當事人已放棄詰問或未聲明異議，基於證
    據資料愈豐富，愈有助於真實發現之理念，且強化言詞辯論
    原則，法院自可承認該傳聞證據例外擁有證據能力。經查，
    以下本案所引用被告以外之人於審判外之言詞或書面陳述之
    證據能力，檢察官、被告己○○（下稱被告）於本院審理時皆
    稱對證據能力沒有意見（見本院卷第51頁），復未於言詞辯
    論終結前爭執或聲明異議（見本院卷第51至58頁），本院審
    酌前開證據作成或取得狀況，均無非法或不當取證之情事，
    亦無顯不可信之情況，且與待證事實具有關連性，依刑事訴
    訟法第159條之5第2項之規定，自具有證據能力。
  ㈡刑事訴訟法第159條至第159條之5有關傳聞法則之規定，乃對
    於被告以外之人於審判外之言詞或書面陳述所為之規範；至
    非供述證據之書證及物證，其中書證部分若以該書面證據本
    身物體之存在或不存在作為證據者，係屬物證，性質上並非
    供述證據，應無傳聞法則規定之適用，如該非供述證據非出
    於違法取得，即不能謂其無證據能力。經查，本判決下列所
    引用之非供述證據，與本案待證事實具有關聯性，亦查無違
    法取得之情形，且檢察官、被告亦未爭執其證據能力，自得
    作為本案之證據。
二、認定犯罪事實所憑之證據及理由
　㈠上揭犯罪事實，業據被告於警詢、偵訊、原審及本院審理時
    均坦承不諱（見相卷第23至27、123頁，原審卷第35至36、5
    7、66至67頁），核與證人即被告所駕車輛之乘客徐彥庭、
    證人即報案人吳晉維於警詢中之證述、證人即被害人陳文妹
    （下稱被害人）之子甲○○於警詢及偵訊中之證述（見相卷第
    29至39、121至123頁）相符，並有臺中市政府警察局東勢分
    局處理相驗案件初步調查報告暨報驗書（見相卷第15至16頁
    ）、被害人之東勢區農會附設農民醫院一般診斷書（見相卷
    第41頁）、被告之道路交通事故當事人酒精測定紀錄表、刑
    法第一百八十五條之三第一項第二款案件測試觀察紀錄表（
    見相卷第43至47頁）、臺中市政府警察局舉發違反道路交通
    管理事件通知單（見相卷第49頁）、臺中市政府警察局執行
    交通違規移置保管車輛通知單（見相卷第51頁）、道路交通
    事故現場圖、道路交通事故調查報告表（一）、（二）（見
    相卷第57至63頁）、現場照片及車損照片23張（見相卷第65
    至87頁）、臺中市政府警察局交通事故補充資料表（見相卷
    第89頁）、臺中市政府警察局A1、A2類交通事故攝影蒐證檢
    視表（見相卷第91頁）、臺中市政府警察局道路交通事故肇
    事人自首情形紀錄表（見相卷第95頁）、車牌號碼000-0000
    號之車號查詢汽車車籍（見相卷第97頁）、被告之證號查詢
    汽車駕駛人資料（見相卷第99至101頁）、臺中市政府警察
    局重大、重要及A1類道路交通事故（件）紀錄（通報）單（
    見相卷第115頁）、相驗筆錄（見相卷第119頁）、臺中地檢
    署110年5月1日勘驗筆錄（見相卷第121頁）、臺中地檢署相
    驗屍體證明書（見相卷第125頁）、臺中地檢署檢驗報告書
    （見相卷第127至135頁）、現場及相驗照片（見相卷第141
    至169頁）、臺中地檢署檢察官相驗報告（見偵18524號卷13
    頁）在卷可資佐證。足認被告之自白與事實相符，而堪以採
    信。公訴意旨雖認被告行車當時為「日間自然光線」等語（
    見起訴書第1頁第16行），惟事故發生當時為上午4時48分許
    等情，有前揭道路交通事故調查報告表（一）附卷可稽（見
    相卷第61頁），且依警方於事故當日上午5時10分許拍攝之
    現場照片（見相卷第141至157頁）以觀，當時現場光線確非
    明亮，則回推事故發生當時之光線狀態，應非日間自然光線
    甚明。此參之被告於本院審理時已供稱：當時天色是暗的等
    語（見本院卷第55頁），亦可佐證。是本案道路交通事故調
    查報告表（一）上記載為日間然光線部分既有誤植，爰予犯
    罪事實欄內予以更正，併此指明。
　㈡綜上所述，本案事證明確，被告犯行已堪認定，應依法論科
    。
三、論罪科刑
  ㈠按汽車駕駛人，無駕駛執照駕車、酒醉駕車、吸食毒品或迷
    幻藥駕車、行駛人行道或行經行人穿越道不依規定讓行人優
    先通行，因而致人受傷或死亡，依法應負刑事責任者，加重
    其刑至二分之一，道路交通管理處罰條例第86條第1項定有
    明文。次按道路交通管理處罰條例第86條第1項關於汽車駕
    駛人，無駕駛執照駕車，因而致人受傷或死亡，依法應負刑
    事責任者，加重其刑至二分之一之規定，係就刑法第276條
    過失致死罪、同法第284條過失傷害罪等犯罪類型變更之個
    別犯罪行為予以加重其刑，而成另一獨立之罪名，自屬刑法
    分則加重之性質（最高法院110年度台上字第3757號判決意
    旨參照）。經查，被告未領有駕駛執照，且被告於肇事後經
    測得吐氣所含酒精濃度為每公升0.17毫克，尚未達到刑法第
    185條之3第1項第1款所定標準，亦無其他足認不能安全駕駛
    之情形等情，除據被告於警詢時坦承不諱外，並有前揭證號
    查詢汽車駕駛人資料、道路交通事故當事人酒精測定紀錄表
    、刑法第185條之3第1項第2款案件測試觀察紀錄表在卷可憑
    。被告於肇事後經測得之吐氣所含酒精濃度雖未達犯刑法第
    185條之3公共危險罪之標準，然道路交通管理處罰條例第86
    條第1項既為交通法規，其所規定之「酒醉駕車」標準，應
    與同條例第35條第1項第1款就酒精濃度超過規定標準而駕車
    之處罰採同一解釋，即應依道路交通安全規則第114條第2款
    所規定之「吐氣所含酒精濃度達每公升0.15毫克或血液中酒
    精濃度達百分之0.03以上」為其處罰標準，方符體系解釋。
    且參以道路交通管理處罰條例第86條第1項所列其他加重事
    由，亦有以「無照駕駛」等單純違反行政規定之事由作為加
    重原因（例如，無照駕駛之人，駕駛技術雖未必不佳，但其
    肇事致他人受傷或死亡，縱無駕駛執照乙情與事故之發生無
    關，仍應依該條項加重）等情，應認道路交通管理處罰條例
    第86條第1項所規定「酒醉駕車」之加重事由，單純係就交
    通行政規則之違反所為之加重規定，應以道路交通安全規則
    第114條第2款所規定之「吐氣所含酒精濃度達每公升0.15毫
    克或血液中酒精濃度達百分之0.03以上」為其標準，而不以
    行為人達刑法第185條之3第1項所定不能安全駕駛之程度為
    必要，亦不以事故之發生與其酒後駕車間有因果關係為必要
    。
  ㈡是核被告所為，係犯道路交通管理處罰條例第86條第1項、刑
    法第276條之汽車駕駛人無駕駛執照駕車、酒醉駕車，因過
    失致人於死罪。公訴意旨認被告僅犯刑法第276條之因過失
    致人於死罪，雖有未洽，然經本院於審理時告知被告尚涉犯
    上揭罪名並給予當事人辯論之機會（見本院卷第50、56至57
    頁），自無礙於被告防禦權之行使，爰依法變更起訴法條。
  ㈢按汽車駕駛人除酒醉駕車外，如另有上開條例第86條第1項所
    定無駕駛執照駕車或行駛人行道或行經行人穿越道不依規定
    讓行人優先通行之應加重其刑之情形，因該條項之規定，係
    加重條件，就數種加重事項為列舉規定，既被規定在同一條
    項內，縱同時有數種該條項規定之加重情形，亦僅能加重一
    次，不能再遞予加重其刑（最高法院103年度台上字第3473
    號判決意旨參照）。被告無駕駛執照駕車且酒醉駕車，雖應
    依上揭規定加重其刑，然參照上開判決意旨，上開加重事由
    既均規定於同一條項內，僅得予加重一次。
  ㈣被告於肇事後，在有偵查犯罪權限之機關或公務員發覺本案
    犯行前，於處理人員前往現場時在場，並當場承認為肇事人
    ，自首而接受裁判，此有臺中市政府警察局道路交通事故肇
    事人自首情形紀錄表在卷可憑（見相卷第95頁），爰依刑法
    第62條前段規定，減輕其刑，並與上揭加重事由，依法先加
    後減之。公訴檢察官雖稱：被告於事故發生後停留現場，是
    因其駕駛之車輛有相關路口監視器影像，這部分對於減省司
    法資源並沒有太大幫助，予以減刑並不適當等語（見本院卷
    第56至57頁）。然車禍事故後駕駛人是否留待現場等候警方
    到場處理、如留待現場其內心動機為何，本依個案而有不同
    ，亦非必然以路口監視器之有無為其考量依據，且本件尚乏
    證據可資證明被告於肇事後係因顧忌路口監視影像而停留現
    場，被告既於肇事後確有留待警方到場處理之事實，已如前
    述，且有助於警方調查事證，節省司法資源，則基於罪疑有
    利被告原則，自難臆測被告係出於不正動機而停留現場，並
    因而遽認不宜減輕其刑，併此說明。
四、本院之判斷
　㈠原審認本件被告犯罪事證明確而予論罪科刑，固非無見。惟
    按量刑之輕重，固屬事實審法院得依職權自由裁量之事項，
    惟仍應受比例原則及公平原則之限制，否則其判決即非適法
    。刑事審判旨在實現刑罰權分配的正義，故法院對有罪被告
    之科刑，應符合罪刑相當之原則，使輕重得宜，罰當其罪，
    以契合社會之法律感情，此所以刑法第57條明定科刑時應審
    酌一切情狀，尤應注意該條各款所列事項以為科刑輕重之標
    準（最高法院93年度台上字第5073號判決意旨可資參照）。
    本件被告曾於原審準備程序時表示可以新臺幣（下同）120
    萬元賠償（見原審卷第35頁），於原審審理時則表示無法一
    次付清（見原審卷第57頁），惟至原審審理終結前則未進而
    與被害人家屬達成和解等情，為被告所不爭執，並有原審審
    判筆錄可佐。且被害人家屬丁○○於原審審理時亦表示：被告
    都沒有誠意，就是一直拖，一開始說的金額一直在改變，這
    不是豬肉買賣，是人命關天的事情，我感覺不到被告的誠意
    等語（見原審卷第68頁）。是自被告於犯罪後與被害人家屬
    處理和解事宜之經過可知，其犯罪後態度實難認良好。又刑
    法第276條過失致人於死罪之法定刑最高為5年有期徒刑，依
    前述道路交通管理處罰條例第86條第1項加重後，最重得量
    處7年6月，即使被告符合自首規定得予以減輕其刑至二分之
    一，在別無其他得予減輕被告罪責之事由下，原審僅量處被
    告有期徒刑1年6月之刑度，經衡以被告於原審處理和解事宜
    之經過，亦有過輕之嫌。原判決雖就量刑審酌事由記載「迄
    今仍未賠償被害人之犯後態度」等語（見原判決書第4頁第4
    至5行），卻未妥予衡量上情，其量處之刑度尚難謂合於罪
    責相當原則。檢察官上訴意旨認原審量刑過輕等語（見本院
    卷第7至8頁）既有理由，原判決自屬無可維持，而應由本院
    予以撤銷改判。
　㈡爰審酌被告於飲用酒類後，仍無照駕車上路，行至交岔路口
    未注意減速，被害人亦未緊靠路旁行走，因而撞及被害人，
    致被害人死亡之犯罪手段、違反義務程度、所生損害非輕；
    及被告於本院審理時稱：不管過去怎麼樣，基本的喪葬費38
    萬元可以給對方，家裡的經濟也是不寬裕，等服完刑出來我
    會繼續工作，目前能夠負擔的是38萬元等語（見本院卷第51
    頁），及被害人之子女丁○○、丙○○及乙○○等人於本院審理時
    所述：有多少或沒有都是被告講的，一點誠意都沒有，被告
    眼睛不好還開車，顯然明知故犯，請判重一點等量刑意見（
    見本院卷第57至58頁），以及被告肇事後於偵審中均坦承犯
    行、其迄今處理和解事宜之經過及仍未賠償被害人家屬之犯
    罪後態度；暨被告曾有2次酒後駕車之前案紀錄（見本院卷
    第22至23頁），最近1次於109年7月13日執行完畢，仍不知
    警惕，又因酒駕而釀禍之素行；兼衡其於本院審理中自陳高
    中肄業之智識程度、右眼法定失明、現在桃園縣做粗工、無
    需扶養之人等家庭生活狀況等一切情狀（見本院卷第55至56
    頁），量處如主文所示之刑，以示懲儆。　
據上論斷，應依刑事訴訟法第369條第1項前段、第364條、第299
條第1項前段、第300條，道路交通管理處罰條例第86條第1項，
刑法第11條前段、第276條、第62條前段，刑法施行法第1條之1
第1項，判決如主文。
本案經檢察官陳佞如提起公訴，檢察官李濂提起上訴，檢察官戊
○○到庭執行職務。
中　　華　　民　　國　　111 　年　　8 　　月　　10　　日
　　　　　　　刑事第四庭　審判長法　官　蔡名曜
　　　　　　　　　　　　　　　　法　官　林宜民
　　　　　　　　　　　　　　　　法　官　邱鼎文
以上正本證明與原本無異。
如不服本判決應於收受送達後20日內向本院提出上訴書狀，其未
敘述上訴理由者，並得於提起上訴後20日內向本院補提理由書（
均須按他造當事人之人數附繕本）「切勿逕送上級法院」。因疫
情而遲誤不變期間，得向法院聲請回復原狀。

　　　　　　　　　　　　　　　　書記官　陳慈傳

中　　華　　民　　國　　111 　年　　8 　　月　　10　　日

附錄論罪科刑法條：
中華民國刑法第276條
因過失致人於死者，處5年以下有期徒刑、拘役或50萬元以下罰
金。

道路交通管理處罰條例第86條第1項
汽車駕駛人，無駕駛執照駕車、酒醉駕車、吸食毒品或迷幻藥駕
車、行駛人行道或行經行人穿越道不依規定讓行人優先通行，因
而致人受傷或死亡，依法應負刑事責任者，加重其刑至二分之一
。
汽車駕駛人，在快車道依規定駕車行駛，因行人或慢車不依規定
，擅自進入快車道，而致人受傷或死亡，依法應負刑事責任者，
減輕其刑。